【裁判字號】    98,聲判,34
【裁判日期】    980515
【裁判案由】    聲請交付審判
【裁判全文】
臺灣高雄地方法院刑事裁定              98年度聲判字第34號
聲  請  人
即告 訴 人  乙○○
告訴代理人  張標全律師
被      告  甲○○
上列聲請人因告訴被告業務過失致死案件，不服臺灣高等法院高
雄分院檢察署檢察長於民國97年12月24日駁回再議之處分（98年
度上聲議字第278 號），聲請交付審判，本院裁定如下：
    主  文
聲請駁回。
    理  由
一、聲請交付審判意旨略以：(一)檢察官未盡調查之能事，認定事
    實錯誤，首先，台灣省高屏澎區車輛行車事故鑑定委員會所
    作鑑定(1)未合法通知被害人之家屬到場說明；(2)未將鑑定結
    果通知被害人家屬，被害人家屬無法表達意見及就鑑定報告
    申請覆議；(3)檢察官於民國97年12月24日唯一的一次開庭時
    亦未將上開鑑定報告提示以供告訴人及告訴代理人閱覽、表
    示意見、或讓告訴人要求有申請覆議之機會。該汽車肇事鑑
    定委員會及檢察官，就該鑑定自始至終都不願讓被害人家屬
    參與，居心何在？高檢署竟認為稍有不妥而已！且檢察官辦
    案本可不受鑑定意見所拘束。又按本件鑑定報告既經原檢察
    官作為證據，則呈堂供證怎能不公諸於世，使雙方均能表示
    意見？如斯不敢公諸於世之採證方式辦案，檢察官怎能說是
    依法偵辦？好歹也應讓告訴人請求送覆議鑑定，此人命關天
    之事，焉能如斯草率結案？檢察官之作為不只是不妥，且違
    背證據法則！檢察官和法官，爾俸爾祿，都是民脂民膏，焉
    能恣意而為，不恤人言？(二)原審檢察官所引用之「信賴原則
    」謂：汽車駕駛人如已遵守交通規則且為必要之注意，縱有
    死傷結果之發生，其行為仍難認有過失可言云云。惟查，被
    告甲○○於97年9 月25日6 時40分許，駕駛501-NN號營業大
    客車沿林園鄉○○路由北向南行駛快車道，以接送益大製衣
    廠員工上班，因為被告甲○○臨時代班第一次跑這條路線，
    因路線不熟乃突然在北汕路147 號前「貿然剎車」以讓製衣
    廠員工上車，致尾隨其後騎NE6-665 號重機車之黃堯瑋閃避
    不及，而撞及該營大客車左後車尾，被害人黃堯瑋因傷重不
    治。被告辯稱伊當時車速約15公里，實屬狡辯。又從97年12
    月16日刑事陳告狀卷附證一所示照片及交通事故現場勘驗圖
    顯示，機車所遺碎片離大客車尾0.4 公尺，如照甲○○所言
    其車速15公里，每秒鐘行駛距離4.17公尺，反應距離為3.12
    公尺，則該碎片應落在車尾3.12公尺處。此有「汽車行駛距
    離及反應距離一覽表」可稽。然碎片卻掉在離車尾0.4 公尺
    處，而不是在3.12公尺處，此乃鐵證如山，足資證明該營大
    客車是在「突然剎車靜止狀態」，被告所言不實。而高檢署
    就此鐵證卻避不敢談，一心迴護原檢察官，碎片落在離該肇
    事營業大客車車尾0.4 公尺處，表示車是在靜止狀態，橫在
    大馬路上，這不是告訴人自己判斷，而是證據顯示應如斯解
    讀，如代理人或告訴人亂講，則檢方應再送覆議鑑定，怎可
    避而不談又不送覆議，再找其他單位問看看「汽車行駛距離
    及反應距離一覽表」，如此解讀正確與否，方屬正辦。另被
    告如言當時其車速為15公里，自應提出「行車紀錄器」，且
    依道路交通規則89條之規定，被告也應提出「行車紀錄器」
    以證明其車速為15公里，惟被告甲○○迄今拒絕提出。也因
    為被告不注意行車前後狀況隨意臨時停車，造成被害人閃避
    不及，此足以證明是被告違反信賴原則，且違反道路交通安
    全規則第94條、101 條、111 條、112 條，焉能引用信賴原
    則而規避刑事責任？(三)末查，本件被害人之父黃伸森於97年
    12月間連續一星期以V8拍攝發現以下事實：「和航通運有限
    公司」之營業大客車均於每日6 時40分許在高雄縣林園鄉○
    ○路147 號門前處停車，以供益大製衣廠之員工在該處上車
    ，此足以證明甲○○確實在案發當時依照往例停車該處。97
    年12月24日開偵查庭時告訴人要求傳訊證人黃仲森，並將V8
    當場放映以證明此事，但檢察官不置可否，原來是該不起訴
    處分書早已書畢，傳訊告訴人及代理人僅是聊備一格而已，
    告訴人所訴內容如何，檢察官均未認真考量，高檢署亦未深
    入探討肇事原因。綜上所述，原不起訴處分及再議處分書，
    確有應調查而未調查之證據，採證違法等情形，爰請交付法
    院審判，重啟調查云云。
二、按聲請人不服上級法院檢察署檢察長認再議為無理由而駁回
    之處分者，得於接受處分書後10日內委任律師提出理由狀，
    向該管第一審法院聲請交付審判。法院認為交付審判之聲請
    不合法或無理由者，應駁回之；刑事訴訟法第258 條之1 、
    第258 條之3 第2 項前段分別定有明文。經查，本件聲請人
    以被告涉犯業務過失致死罪嫌提出告訴，經臺灣高雄地方法
    院檢察署檢察官為不起訴處分（97年度偵字第29291、30314
    號）後，聲請人不服，聲請再議亦經臺灣高等法院高雄分院
    檢察署檢察長以再議為無理由（98年度上聲議字第278 號）
    而予以駁回在案，聲請人於98年2 月26日收受前開再議駁回
    處分書，並於委任律師後在98年3 月9 日向本院聲請交付審
    判等情，業據本院依職權調閱本案全卷資料核閱無誤及有前
    揭不起訴處分書、處分書暨送達證書及刑事交付審判聲請狀
    附卷可稽，是聲請人於法定期間內（3 月8 日為例假日，應
    依法順延1 天，附此敘明）委任律師提出本件交付審判之聲
    請，程序上並無不合，合先敘明。
三、次按刑事訴訟法第258 條之1 規定聲請人得向法院聲請交付
    審判，核其立法意旨，係法律對於檢察官不起訴或緩起訴裁
    量權制衡之外部監督機制，此時，法院之職責僅在就檢察官
    所為不起訴或緩起訴之處分是否正確加以審查，藉以防止檢
    察機關濫權。依此立法精神，同法第258 條之3 第3 項規定
    ：「法院就交付審判之聲請為裁定前，得為必要之調查。」
    ，其所謂「得為必要之調查」，係指調查證據之範圍應以偵
    查中曾顯現者為限，不可就新提出之證據再為調查，亦不可
    蒐集偵查卷宗以外之證據，否則將與刑事訴訟法第260 條之
    再行起訴規定混淆不清（臺灣高等法院91年4 月25日刑庭會
    議法律問題研討意見參照）。又法院於審查交付審判之聲請
    有無理由時，除認為聲請人所指摘不利被告之事證未經檢察
    機關詳為調查或斟酌，或不起訴處分書所載理由違背經驗法
    則、論理法則或其他證據法則者外，不宜率予交付審判（法
    院辦理刑事訴訟案件應行注意事項第134 項參照）。至上開
    所謂聲請人所指摘不利被告之事證未經檢察機關詳為調查，
    係指聲請人所提出請求調查之證據，檢察官未予調查，且若
    經調查，即足以動搖原偵查檢察官事實之認定及處分之決定
    ，倘調查結果，尚不足以動搖原事實之認定及處分之決定者
    ，仍不能率予交付審判。
四、經查：
  (一)原告訴意旨略以：被告甲○○考領有職業聯結車駕駛執照，
    受僱和航通運有限公司（下稱和航公司）擔任遊覽車司機，
    為從事駕駛業務之人。97年9 月25日上午6 時40分許，被告
    駕駛車牌號碼501-NN號營業用大客車，沿高雄縣林園鄉○○
    路由北往南方向行駛，行經北汕路147 號前時，適聲請人乙
    ○○之夫黃堯瑋亦騎乘車牌號碼NE6-665 號重機車，沿同路
    段同向行駛於被告所駕駛之大客車後方，黃堯瑋因見路窄，
    即由被告之大客車左方企圖超越，惟因不明原因，其所騎乘
    之重機車前車頭自後方追撞被告所駕大客車之左後車尾，黃
    堯瑋因此人車倒地，經送醫後因頭部外傷併急性硬腦膜下出
    血及左側顱內出血不治死亡。因認被告涉犯刑法第276 條第
    2 項之業務過失致死罪嫌。
  (二)原聲請再議意旨略以：
  １、原檢察官於97年12月24日傳訊聲請人，卻未將臺灣省高屏
      澎區車輛行車事故鑑定委員會之鑑定結果告知聲請人，不
      讓聲請人有表示意見或申請覆議之機會，且於當日即結案
      案為不起訴處分，實有黑箱作業之嫌。
  ２、被告於肇事當日係臨時代班，因路線不熟乃突然煞車將大
      客車停在林園鄉○○路147號前，要讓益大製衣廠之女工
      上車再開往高雄市前鎮區之益大製衣廠，以致尾隨其後之
      被害人黃堯瑋機車閃避不及而撞上大客車左後車尾，此由
      機車掉落現場之碎片再根據「汽車行駛距離及反應距離一
      覽表」來判斷，即可知被告當時係停止狀態，被告辯稱當
      時時速約15公里云云，自不可採，且被告亦未提出行車紀
      錄器來證明當時之時速為15公里。原檢察官未詳為調查，
      即遽為不起訴處分，聲請人實無法心服。
  (三)聲請人雖以上開情詞，提出本件交付審判聲請。惟查：
  １、本案前經臺灣高雄地方法院檢察署檢察官審酌告訴意旨及
      偵查後，以被告承認於上揭時地與死者黃堯瑋發生車禍，
      惟否認有何過失情事，辯稱：「當時我車速約15公里，天
      候及視線良好，是行駛當中被害人所騎乘之重機車自後追
      撞」等語，且經查略以：(1)黃堯瑋所騎車牌號碼NE6-665
      號重機車前車頭自後方追撞同向在前之被告所駕駛之車牌
      第501-NN號營業大客車之左後車尾，黃堯瑋送醫急救後不
      治死亡。(2)黃堯瑋於97年9 月24日20時許，即因感冒發燒
      引發白血球過高住院中，其於案發當日騎機車經過林園鄉
      ○○路，可能是因為同月27日鳳山市有廟會，才去找民俗
      陣頭之工作人員，要去通知民俗陣頭出門的時間等語，業
      據證人即死者之父黃仲森於警詢中證述明白（見97.9.26
      警詢筆錄）。(3)查感冒會引起頭痛、喉嚨痛、肌肉酸痛、
      發燒、咳嗽、流鼻水、打噴嚏和鼻塞等症狀，如以麻醉性
      止咳劑治療時，會有便秘、嗜睡等副作用，如以傳統抗組
      織胺的藥品治療時，會有睡意、口乾、頭昏、視力模糊、
      胃部不適等副作用，為公眾所週知事實。又參以事發現場
      為日間自然光線，路況良好，天候晴，此有高雄縣政府警
      察局道路交通事故調查報告表(一)(二)、道路交通事故現場圖
      及交通事故現場照片ll幀在卷可按。則黃堯瑋既因感冒發
      燒引發白血球過高而住院治療中，當時是否已痊癒而得出
      院？或仍是處於治療期間？又黃堯瑋是否於醫院予以藥物
      治療後，尚能得於翌日（25日）安全無虞地駕駛動力交通
      工具前往北汕路訪友？均尚非無疑。(4)本案經送臺灣省高
      屏澎區車輛行車事故鑑定委員會鑑定結果，其鑑定意見為
      ：「黃堯瑋因駕駛重機車未保持安全距離及未注意車前狀
      況為肇事原因；甲○○駕駛大客車在前行駛無肇事原因」
      ，亦有該委員會97年ll月14日高屏澎鑑字第0976002806號
      函暨所附之鑑定意見書l 份在卷足憑。(5)按刑法上之過失
      ，其過失行為與結果間，在客觀上須有相當因果關係始得
      成立。所謂相當因果關係，係指依經驗法則，綜合行為當
      時所存在之一切事實，為客觀之事後審查，認為在一般情
      形下，有此環境、有此行為之同一條件，均可發生同一之
      結果者，則該條件即為發生結果之相當條件，行為與結果
      即有相當之因果關係。反之，若在一般情形下，有此同一
      條件存在，而依客觀之審查，認為不必皆發生此結果者，
      則該條件與結果並不相當，不過為偶然之事實而已，其行
      為與結果間即無相當因果關係（最高法院76年台上字第19
      2 號判例意旨參照）。查本件事故係死者騎乘重機車未保
      持安全距離及未注意車前狀況自後追撞被告駕駛之大客車
      所致，已如前所述，則被告在如此猝不及防之危害狀況下
      ，能否避免二車碰撞之結果發生？並非無疑，更遑論被告
      本可合理期待同向後方之死者所騎乘之重機車會與其所駕
      駛之大客車之間保持隨時可以煞停之距離，並隨時注意其
      所駕駛之大客車之行動，及採取必要之安全措施，以防止
      危險之發生。若死者所騎乘之重機車能保持安全距離及注
      意車前狀況，則二車即不會發生碰撞。故被告之上述駕駛
      行為與本件事故之發生，依上開說明，即難謂有相當因果
      關係存在。本件事故之肇因，係因黃堯瑋所騎乘之重機車
      未保持安全距離及注意車前狀況，自後方追撞同向前方之
      被告所駕駛之大客車所致，被告並無過失可言，認被告之
      罪嫌不足而為不起訴處分，有臺灣高雄地方法院檢察署檢
      察官97年度偵字第29291 號、97年度偵字第30314 號不起
      訴處分書1 份在卷可稽，已詳為敘明被告罪嫌不足之理由
      。
  ２、聲請人不服前揭不起訴處分，而向臺灣高等法院高雄分院
      檢察署提起再議，經該署以98年度上聲議字第278 號處分
      書駁回再議之聲請，其理由略以：(1)經訊被告辯稱：「我
      是97年7 月到和航公司，和航公司的車平常星期一到星期
      五是當交通車，假日會做旅遊，從97年7 月我就是跑（益
      大製衣廠交通車）這條線，林園鄉○○路有一站，這一站
      是第一站，有2 人會上車，但車禍時還沒有人上車，因預
      定停車點在北汕路和北汕二路交叉口，發生車禍時距預定
      停車點約有5 到10公尺，我當時正在減速要靠邊停，我原
      來時速20、30公里，發生車禍時約15公里左右，我有打右
      邊的指示燈」等語。(2)按道路交通安全規則第94條第1 項
      規定：「汽車在同一車道行駛時，除擬超越前車外，後車
      與前車之間應保持隨時可以煞停之距離」，另同條第3 項
      規定：「汽車行駛時，駕駛人應注意車前狀況及兩車併行
      之間隔，並隨時採取必要之安全措施」。再議意旨指稱被
      告會在北汕路停車讓女工上車，為被告所不否認，惟稱車
      禍當時正減速準備停車。依現場照片所示，被告如在該處
      暫時停車，因北汕路只有雙向二車道，而大客車之車體甚
      寬，後面之車輛如要超越，勢將進入對向車道才行，然肇
      事地點之北汕路路中央係劃有雙黃實線，乃雙向禁止超車
      、跨越或迴轉之處，由肇事後之機車停放位置和撞擊點是
      大客車左後車尾來看，死者黃堯瑋應係想超車而不慎撞上
      大客車左後車尾，自已違反道路交通安全規則第94條第1
      項、第3 項及道路交通標誌標線設置規則第149 條第1 項
      第8 款之相關規定，被告則是減速準備靠邊停車而遭死者
      黃堯瑋由後追撞，尚難認為被告有何疏失之處。(3)原檢察
      官於偵查過程中未將鑑定結果告知當事人，固稍有不妥，
      惟鑑定意見只可供檢察官辦案之參考，檢察官依法偵辦案
      件時本可不受該鑑定意見所拘束。原檢察官之不起訴處分
      ，與經驗法則及論理法則並無違背，經核並無不當之處，
      本件之再議為無理由，亦已詳細論列說明駁回再議之理由
      ，有臺灣高等法院高雄分院檢察署98年度上聲議字第278
      號處分書1 份在卷可憑。
五、前開不起訴處分書及處分書已詳述其認定被告不構成業務過
    失致死罪所憑證據及理由，而上開不起訴處分書及處分書理
    由所憑之事證，復經本院調閱前開卷證核閱無訛，採認事實
    均確有所據。另上開不起訴處分書、處分書之理由，經本院
    審閱後，其認事用法亦無何違背經驗法則、論理法則或其他
    證據法則之情事，並已審酌再告訴意旨及再議意旨，復就原
    檢察官偵查過程中未就鑑定結果告知當事人及鑑定意見為供
    檢察官辦案之參考等均加以說明，本院認本件並無不利被告
    且足以動搖原偵查檢察官事實認定及處分決定之事證未經檢
    察機關調查或斟酌，或不起訴處分書所載理由違背經驗法則
    、論理法則或其他證據法則等得據以交付審判之事由存在，
    聲請人即告訴人猶執前詞提起本件交付審判，指摘原不起訴
    處分及駁回再議聲請之理由不當，為無理由，應予駁回。
六、依刑事訴訟法第258 條之3 第2 項前段，裁定如主文。
中    華    民    國    98    年     5    月    15    日
                      刑事第五庭審判長法  官  廖建瑜
                                      法  官  陳盈吉
                                      法  官  林永村
以上正本證明與原本無異。
不得抗告。
中    華    民    國    98    年    5     月    15    日
                                      書記官  王珮樺


司法院資訊處製作；財團法人民間司法改革基金會備份。
